【裁判字號】    99,監,21
【裁判日期】    990630
【裁判案由】    選任監護人特別代理人
【裁判全文】
臺灣士林地方法院民事裁定                99年度監字第21號
聲  請  人  丙  ○
聲請人聲請選任監護人之特別代理人事件，本院裁定如下：
    主  文
選任臺北縣政府社會局於受監護宣告之人甲○○（女，民國2年
12月1 日生，國民身分證統一編號：Ｚ000000000號）就辦理被繼
承人王頭茶（男，民國○ 年○ 月○○日生，國民身分證統一編號：
Ｚ000000000號，已於71年1 月26日死亡）之遺產分割事宜，為受
監護宣告之人甲○○之特別代理人。
聲請程序費用新臺幣壹仟元由聲請人負擔。
    理  由
一、本件聲請意旨略以：聲請人丙○為禁治產人甲○○之子，聲
    請人之父即甲○○之夫王頭茶前於民國71年1 月26日死亡，
    繼承人等均同意遺產由甲○○全部繼承，用以支付甲○○之
    生活費用，故向地政機關申辦分割繼承，惟甲○○之監護人
    乙○○為被繼承人王頭茶之女，與甲○○同為繼承人，經承
    辦之地政事務所審查認有雙方代理之情形，要求選任特別代
    理人代為此項法律行為，爰依法聲請選任甲○○之特別代理
    人，以利代為處理被繼承人王頭茶遺產繼承相關事務等語。
二、按監護人於監護權限內，為受監護宣告之人之法定代理人。
    監護人之行為與受監護宣告之人之利益相反或依法不得代理
    時，法院得因監護人、受監護宣告之人、主管機關、社會福
    利機構或其他利害關係人之聲請或依職權，為受監護宣告之
    人選任特別代理人。民法第1113條、第1098條分別定有明文
    。又民法第1098條第2 項所稱「依法不得代理」係採廣義解
    釋，包括民法第106 條禁止自己代理或雙方代理之情形，以
    及其他一切因利益衝突，法律上禁止代理之情形而言。次按
    民法總則中華民國97年5 月2 日修正之條文施行前，已為禁
    治產宣告者，視為已為監護宣告，並於修正施行後，適用修
    正後之規定。又民法規定之禁治產或禁治產人，自修正施行
    後，一律改稱為監護或受監護宣告之人。施行前所設置之監
    護人，於修正施行後，適用修正後之規定。修正之民法總則
    第14條至第15條之2 及民法親屬編第4 章之規定，自公布後
    1 年6 個月施行。民法總則施行法第4 條第2 項、第4 條之
    1 、第4 條之2 、民法親屬編施行法第14條之2 、第14條之
    3 定有明文。本件禁治產人甲○○前經本院於98年9 月29日
    宣告為禁治產人，並由其家長即其次女乙○○擔任監護人，
    業經本院調閱98年度禁字第144 號案卷查核屬實，並有戶籍
    謄本在卷可稽，依前揭規定，禁治產人甲○○於98年11月23
    日修正之民法總則編、親屬編及相關修正條文生效施行後，
    視為已為監護宣告，修正施行前所設之監護人，應適用修正
    後之規定，合先敘明。
三、經查，聲請人主張之上開事實，業據提出戶籍謄本、繼承系
    統表、遺產分割協議書、臺北市松山地政事務所土地登記案
    件補正通知書等件為證，堪信為真。又乙○○既為受監護宣
    告之人甲○○之監護人，亦同時為被繼承人王頭茶之繼承人
    ，關於王頭茶之遺產分割事宜，如擔任甲○○之法定代理人
    ，將造成自己代理之情形，此時應認其與甲○○之利益相反
    ，依法不得代理，即有為甲○○選任特別代理人之必要，而
    聲請人為被繼承人王頭茶之子，屬利害關係之人，自得為本
    件聲請。本院考量受監護宣告之人甲○○之父母、兄弟姐妹
    均已歿，其子女均同為遺產繼承人，且皆未拋棄繼承，甲○
    ○現除子女外，無其他親戚，此業據聲請人及甲○○之其他
    子女王錦常、丙○川、丙○谷、乙○○到庭陳明在卷（見本
    院99年3 月10日非訟事件筆錄）；再經本院函請臺北縣政府
    社會局就本件特別代理人之人選表示意見，據覆略以：「．
    ．．案次女表示：案家為小家庭，生活單純且案子女眾多，
    去（98）年其向法院聲請擔任案主之監護人，負責案主生活
    照顧安排。今（99）年為協助處理案主不動產事宜，地政事
    務所表示監護人不可與特別代理人同為一人，故建議由本局
    抑或案主同輩親屬擔任特別代理人，然案主同輩親屬皆已過
    世，故無該代理人之人選。」等語，有臺北縣政府社會局99
    年5 月5 日北社工字第09 90358606 號函附之臺北縣政府社
    會局七星區社會福利服務中心個案處理報告在卷可稽。本院
    審酌臺北縣政府社會局為社會福利主管機關，具專業知識及
    人才，聲請人亦到庭表示如由臺北縣政府社會局擔任甲○○
    之特別代理人並無意見等語（見本院99 年5月5 日非訟事件
    筆錄）。因認受監護宣告之人甲○○關於辦理被繼承人王頭
    茶之遺產分割事宜，選任臺北縣政府社會局擔任甲○○之特
    別代理人為適當，爰裁定如主文所示。又本件特別代理人就
    任後，應以善良管理人之注意執行其職務，俾維受監護宣告
    人之最佳利益，併予敘明。
四、依非訟事件法第138 條之5 第2 項、第131 條之2 第2 項、
    第122 條第3 項，裁定如主文。
中    華    民    國    99    年    6     月    30    日
                  家事庭  法  官  陳文通
以上正本證明與原本無異。
如對本裁定抗告，應於裁定送達後10日內向本院提出抗告狀。
中    華    民    國    99    年    6     月    30    日
                          書記官  陳玉瓊

司法院資訊處製作；財團法人民間司法改革基金會備份。
